ACORDAO-COMPLETO-2351413

ACÓRDÃO 901/2019 ATA 12/2019 - PLENÁRIO

VISTOS, relatados e discutidos estes autos que tratam de recurso de reconsideração interposto pelo Sr. Hosmar Patrício dos Santos contra o Acórdão 601/2018-TCU-Plenário,
ACORDAM os Ministros do Tribunal de Contas da União, reunidos em sessão do Plenário, diante as razões expostas pelo Relator, em:
9.1. com fulcro nos arts. 32, I, e 33, da Lei 8.443/1992, conhecer do recurso de reconsideração para, no mérito, negar-lhe provimento, mantendo em seus exatos termos a deliberação recorrida;
9.2. dar ciência desta deliberação ao recorrente, ao Instituto Nacional do Seguro Social - INSS, à Procuradoria Geral Federal - PGF e à Procuradoria da República no Estado do Ceará, neste caso, com fulcro no art. 16, § 3º, da Lei 8.443/1992 c/c o art. 209, § 7º, do Regimento Interno do TCU.

Recurso de reconsideração interposto contra decisão que julgou irregulares suas contas e o condenou em débito em razão de irregularidades na concessão/manutenção de benefícios previdenciários.

Instituto Nacional do Seguro Social.

3. Responsáveis/Recorrentes:
3.1. Responsáveis: Aluísio Franca Pereira (XXX.553.143-XX); Francisco Ricardo Lima Cruz (XXX.957.113-XX); e Hosmar Patrício dos Santos (XXX.829.827-XX)
3.2. Recorrente: Hosmar Patrício dos Santos (XXX.829.827-XX).

13.1. Ministros presentes: José Mucio Monteiro (Presidente), Walton Alencar Rodrigues, Benjamin Zymler (Relator), Augusto Nardes, Aroldo Cedraz, Raimundo Carreiro e Ana Arraes.
13.2. Ministro-Substituto convocado: Augusto Sherman Cavalcanti.
13.3. Ministros-Substitutos presentes: Marcos Bemquerer Costa, André Luís de Carvalho e Weder de Oliveira.

BENJAMIN ZYMLER

Ministro Vital do Rêgo.

Cuidam os autos de recurso de reconsideração interposto pelo Sr. Hosmar Patrício dos Santos contra o Acórdão 601/2018-TCU-Plenário.
2.	O presente feito trata, originalmente, de tomada de contas especial instaurada pelo Instituto Nacional do Seguro Social - INSS/Ministério da Previdência Social em razão de prejuízo causado na concessão/manutenção, conforme apurado no Processo Disciplinar 35204.003720/2004-57.
3.	Na fase preliminar do processo, foi realizada a citação dos Srs. Aluísio França Pereira e Francisco Ricardo Lima Cruz, ocupantes dos cargos de Técnico do Seguro Social e de Agente Administrativo do INSS, e do Hosmar Patrício dos Santos, na condição de beneficiário da irregularidade, em virtude da seguinte ocorrência:
"concessão irregular de benefícios com a validação, inclusão e alteração/ majoração de vínculos fictícios e CTPS extemporânea, sem a devida busca pela comprovação da veracidade das informações, e fornecimento indevido de senha conforme verificado nas cópias das peças processuais intituladas Relatório de Auditoria (peça 1, p. 123-157) , Relatório da Comissão de PAD (peça 1, p. 15-108) , Parecer Consultoria Jurídica do MPS (peça 1, p. 109-120) e Portaria de Penalidade (peça 1, p. 122) ."
4.	Diante das respostas apresentadas, o TCU decidiu, por meio do Acórdão 601/2018-TCU-Plenário, julgar irregulares as contas dos responsáveis e condená-los ao pagamento do débito especificado.
5.	Irresignado com esta deliberação, o Sr. Hosmar Patrício dos Santos ingressou com o presente expediente recursal, que recebeu a seguinte análise no âmbito da Secretaria de Recursos - transcrição parcial com os ajustes de forma pertinentes (peça 69) :
"2.	Trata-se de tomada de contas especial (TCE) instaurada pelo Instituto Nacional do Seguro Social (INSS) , em razão de irregularidades na concessão/manutenção de benefícios previdenciários, causando prejuízo ao erário. As práticas foram perpetradas pelos Srs. Aluísio França Pereira e Francisco Ricardo Lima Cruz, quando do exercício dos cargos de Técnico do Seguro Social e de Agente Administrativo, respectivamente. 
3.	As condutas irregulares foram apuradas por meio do Processo Disciplinar 35204.003720/2004-57 - Relatório, de 28/12/2004, à peça 1, p. 15-108. Foram atribuídas aos então servidores as seguintes responsabilidades (peça 2, p. 70-71) : 
	a) Francisco Ricardo Lima Cruz: habilitação, concessão/formatação de aposentadorias indevidas ao acatar documentos extemporâneos, inautênticos e inidôneos para comprovação de tempo de contribuição; alteração e inclusão de vínculos empregatícios fictícios no CNIS, deixando de fazer exigências ou emitir solicitação de pesquisa, validando informações ideologicamente falsas; ausência de autenticação e conferência com os documentos originais do segurado; inserção de vínculos empregatícios fictícios e/ou majorados no resumo de documentos para cálculo do tempo de contribuição, com base em CTPS contendo rasuras facilmente visíveis e vínculos fora da ordem sequencial cronológica; acatamento de CTPS com data de expedição extemporânea em relação ao primeiro vínculo empregatício dos segurados como prova plena; concessão de aposentadorias sem as devidas consultas ao CNIS, contrariando a determinação contida na IN 20/2000; 
	b) Aluísio França Pereira: ausência de zelo com senha e uso pessoal e intransferível, fornecendo-a a terceiros para que fosse utilizada na Agência da Previdência Social, facilitando a habilitação, concessão e formatação das aposentadorias indevidas.
4.	Diante da prática de infrações administrativas previstas no art. 117 da Lei 8.112/1990, foi aplicada a penalidade de suspensão por 45 dias ao Sr. Aluísio França Pereira, e, ao Sr. Francisco Ricardo Lima Cruz, foi aplicada a pena de demissão. 
5.	O Relatório de Tomada de Contas Especial (peça 2, p. 70-77) concluiu também pela responsabilidade solidária dos segurados Maria de Fátima Barbosa (falecida) e Hosmar Patrício dos Santos que, juntamente aos então servidores, causaram um prejuízo ao erário de R$ 47.059,96, em valores originais. 
6.	A análise empreendida por esta Corte de Contas permitiu, por outro lado, excluir a responsabilidade do espólio da Sra. Maria de Fátima Barbosa, haja vista não haver nos autos elementos capazes de atestar que a beneficiária tenha agido de forma dolosa ou em conluio com o agente público na prática dos atos fraudulentos.
7.	A mesma conclusão não alcançou o Sr. Hosmar Patrício dos Santos, tendo em vista sua condenação na esfera penal, apurada por meio da Ação Penal 0000656-41.2008.4.05-8102 (16ª Vara Federal/CE) . 
8.	Posto isso, foi procedida a citação dos Srs. Francisco Ricardo Lima Cruz, Aluísio França Pereira e Hosmar Patrício dos Santos, sendo que o primeiro responsável, apesar de regularmente citado, optou por se manter silente nos autos. Os demais responsáveis ofertaram alegações de defesa, porém os argumentos apresentados não foram capazes de elidir os fatos questionados nesta TCE.
9.	Posto isso, o processo foi apreciado por meio do Acórdão 601/2018-TCU-Plenário (peça 35) , na forma transcrita no item Introdução. 
10.	Neste momento, o responsável interpõe recurso de reconsideração (peças 58-60) , o qual se passa a analisar.
ADMISSIBILIDADE
11.		Reitera-se o exame preliminar de admissibilidade (peças 65-66) , ratificado pelo Exmo. Sr. Ministro-Relator Benjamin Zymler (peça 68) , que concluiu pelo conhecimento do recurso, suspendendo-se os efeitos dos itens 9.2, 9.3 e 9.5 do Acórdão 601/2018-TCU-Plenário em relação ao recorrente e a todos os responsáveis condenados em solidariedade. 
MÉRITO
12.	Delimitação 
12.1.	Constituem objeto do recurso as seguintes questões:
a)	se houve a prescrição da pretensão ressarcitória (peças 59-60, p. 2-9) ;
b)	se restou configurada a responsabilidade do recorrente (peças 59-60, p. 9) .
13.		Da análise da prescrição da pretensão ressarcitória
13.1.	Defende o recorrente que:
a)	prescrição é matéria de ordem pública, podendo ser suscitada a qualquer momento, não estando sujeita à preclusão, conforme entendimento proferido pelo STJ no âmbito da análise do agravo regimental referente à ação MS 2012/0266653-4 (AgRg no AREsp: 272860) (peças 59-60, p. 2-3) ;
b)	o STJ possui entendimento de que, nos casos de multa administrativa, o prazo prescricional é de cinco anos, nos termos do Decreto 20.910/1392, sendo também aplicável o mesmo prazo para a execução fiscal, por isonomia e por falta de regra específica (REsp 1125508/GO) (peças 59-60, p. 3-4) ;
c)	o STF definiu a regra de prescrição quinquenal relativa à apuração de danos causados ao erário, conforme decisão proferida no âmbito do Recurso Extraordinário 669.069. Conforme o citado recurso, caberia uma análise mais restritiva do conceito de atos ilícitos, em favor de uma interpretação sistemática do ordenamento constitucional (peças 59-60, p. 4-6) ;
d)	a Constituição Federal não afirma expressamente a imprescritibilidade das ações de ressarcimento ao erário, como o faz no artigo 5°, incisos XLII e XLIV. Portanto, seria possível estabelecer uma dúvida a respeito do significado da expressão "ressalvadas", presente no art. 37, § 5º. Seria razoável supor que tal ressalva refere-se apenas à impossibilidade de inclusão do prazo prescricional das ações de ressarcimento na mesma lei que estabelece o prazo relativo à penalização para os atos ilícitos (peças 59-60, p. 6-7) ;
e)	as normas constitucionais não podem ser entendidas literalmente, devendo ser interpretadas sistemicamente, considerando os princípios e direitos fundamentais incidentes. Assim, não obstante o ressarcimento seja um direito público relevante, há que ser considerada também a possibilidade de o indivíduo poder exercer de fato seu direito à ampla defesa, tendo em vista a dificuldade imposta por um longo decurso de tempo dos fatos questionados. No caso em tela, o suposto benefício foi concedido em 9/4/2001. Dessa forma, conforme legislação já mencionada, somente poderia haver qualquer execução até novembro de 2008. As dívidas cobradas, portanto, restam prescritas (peças 59-60, p. 7-8) ;
f)	supor que ações dessa natureza são imprescritíveis viola o princípio da segurança jurídica (peças 59-60, p. 8) ;
g)	há, no direito, dois tipos de prescrição: uma extintiva e outra aquisitiva. A primeira, mais tradicional, refere-se à existência de prazo para o exercício de direitos e pretensões, sendo uma forma de disciplinar a conduta social, sancionando aqueles titulares que se mantêm inertes. No presente caso, tem-se a sanção imposta ao descaso. No que se refere à cobrança de dívidas, \os arts. 205 e 206 do Código Civil preveem prazos para o exercício dessa pretensão (peças 59-60, p. 8) ;
h)	o que garante a estabilidade de direitos é a prescrição. Ela imprime uma lógica que, associada à segurança jurídica, garante a estabilidade necessária às garantias e aos atos dos indivíduos em suas relações sociais. De todo o exposto, mostra-se cabível o entendimento de que há prescrição da presente ação de ressarcimento (peças 59-60, p. 9) . 
Análise
13.2.	Não assiste razão ao recorrente. A imprescritibilidade das ações de ressarcimento é um assunto que já foi resolvido no âmbito desta Corte de Contas e das Cortes Superiores. É relevante, por isso, afastar o argumento da prescrição aqui manejado, já que a imprescritibilidade do ressarcimento de danos ao erário, contida em dispositivo constitucional (art. 37, §5º) , foi ratificada pelo Supremo Tribunal Federal, mediante o julgamento do MS 26.210-DF (Rel. Min. Ricardo Lewandowski, julg. 4/9/2008) , assim como decidida por esta Corte mediante o Acórdão 2709/2008-TCU-Plenário, após apreciação de Incidente de Uniformização de Jurisprudência. 
13.3.	Quanto à prescrição alegada com fulcro na deliberação do STF no RE 669.069, a decisão trata de prescritibilidade de ação de reparação de danos decorrente de ilícito civil, portanto, não abarcando o caso em exame. A presente TCE se refere à apuração de dano ao erário em sede de processo de controle externo, de modo que a responsabilidade decorre não de dispositivos da lei civil, mas do disposto no art. 1º, inciso I, c/c o art. 8º da Lei 8.443/1992, com fulcro primeiro no art. 71, inciso II, da Constituição Federal. Na verdade, está consolidado neste Tribunal o entendimento, com fundamento no art. 37, § 5º, da Constituição Federal, de que as ações de ressarcimento movidas pelo Estado contra agentes causadores de danos ao erário são imprescritíveis, conforme Súmula TCU 282.
13.4.	Ainda quanto ao RE 669.069, cabe destacar que foram opostos Embargos de Declaração, com o fim de esclarecer o alcance da expressão "ilícito civil". No julgamento, o Ministro Teori Zavaski ressaltou que "não se consideram ilícitos civis, de um modo geral, os que decorrem de infrações ao direito público" e que "as pretensões de ressarcimento decorrentes de atos tipificados como ilícitos de improbidade administrativa, assim como aquelas fundadas em decisões das Cortes de Contas, não foram abrangidas pela tese fixada no julgado embargado". Portanto, sobre a questão ora tratada por esta TCE, ainda não houve alteração do entendimento do STF, permanecendo válida a Súmula TCU 282, em linha com a jurisprudência assente nesta Corte de Contas (Acórdão 2912/2017-TCU-Segunda Câmara, de relatoria da Ministra Ana Arraes, 1.835/2017-TCU-1ª Câmara, de relatoria do Ministro Vital do Rêgo, 1.766/2017-1ª Câmara, de relatoria do Ministro Benjamin Zymler, 296/20017-TCU-Plenário, de relatoria do Ministro Augusto Nardes, 4.389/2016-TCU-1ª Câmara, de relatoria do Ministro Benjamin Zymler) .
13.5.	Assim, deve-se rejeitar a preliminar a respeito da ocorrência de prescrição na presente tomada de contas especial.
14.	 Da análise da responsabilidade do recorrente 
14.1.	O recorrente alega que:
a)	 se houve ato ilícito, não foi por culpa ou dolo do recorrente, o qual agiu de boa-fé, sendo que o benefício recebido à época era de natureza exclusivamente alimentar, portanto, incabível a cobrança de tais valores (peças 59-60, p. 7, 9) ;
b)	condutas ilícitas são de responsabilidade dos servidores do INSS, conforme evidenciado nos autos desta TCE e do processo disciplinar, a quem deve ser atribuída a dívida, visto que os vínculos ali contidos no sistema do INSS foram acrescidos extemporaneamente (peças 59-60, p. 7-9) ;
c)	o valor que ora se cobra foi recebido de boa-fé, sendo que o recorrente foi persuadido pelos servidores do INSS. Quando recebeu os valores, acreditava ter preenchido os requisitos necessários (peças 59-60, p. 9) ;
d)	sua expectativa era que seu período de trabalho na Coelce fosse reconhecido como tempo de atividade suficiente para adquirir a aposentadoria especial (peças 59-60, p. 9) ;
e)	não existe qualquer indicativo que o requerido tenha realizado alterações em sua CTPS, pelo contrário, as provas e alegações do INSS são no sentido que os próprios agentes da instituição fraudaram o sistema, sem qualquer participação do beneficiário (peças 59-60, p. 9) . 
Análise 
14.2.	Não assiste razão ao recorrente. As conclusões e a sentença condenatória no âmbito da Ação Penal 0000656-41.2008.4.05-8102, que tramitou na 16ª Vara Federal/CE, refutam por completo os argumentos de ausência de participação na fraude para a obtenção irregular do benefício de aposentadoria, bem como ausência de dolo, má-fé ou o alegado recebimento de valores de boa-fé.  
14.3.	A sentença proferida na citada ação penal, que condenou o recorrente a 1 ano e 8 meses de reclusão, confirmou sua conduta dolosa, reconhecendo a prática de crime de estelionato, à luz do art. 171, § 3º do Código Penal. Restou constatada a conduta volitiva do recorrente, ante a falsa inclusão, na carteira de trabalho, de tempo de serviço inexistente perante a empresa "A Araújo A/A Eng. E Montagem", no período de 2/1/1966 a 5/11/1972, inclusive com clara rasura na data de admissão, que é anterior à própria fundação da empresa, a qual iniciou suas atividades somente em 1988 (peça 1, p. 352) . 
14.4.	Nesse sentido, o argumento de que a cobrança de tais valores é indevida, em decorrência de sua natureza alimentar, igualmente não merece ser acolhido. A jurisprudência desta Corte de Contas alinha-se no sentido de excluir a responsabilidade do beneficiário apenas nos casos em que não restar demonstrado nos autos que este tenha agido com dolo e em concurso com o agente público para a produção do dano. No entanto, caso se comprove a participação do peticionário em ilícito para a concessão irregular de benefício previdenciário, ele deve ser incluído como responsável solidário na devida tomada de contas especial (Acórdão 665/2015-TCU-Plenário, de relatoria do Ministro Bruno Dantas, 5.805/2014-TCU-2ª Câmara, de relatoria do  Ministro Aroldo Cedraz, 1.657/2014-TCU-Plenário e 1.544/2014-TCU-Plenário, ambos de relatoria do Ministro Benjamin Zymler, 1.380/2014-TCU-Plenário, de relatoria do Ministro Aroldo Cedraz) . 
14.5.	Posto disso, verifica-se que não procedem os argumentos apresentados pelo recorrente.
CONCLUSÃO
15.	Da análise anterior, conclui-se que:
a)	não restou configurada a prescrição da pretensão de ressarcimento; 
b)	restou configurada a conduta dolosa do recorrente. 
16.	Assim, os argumentos apresentados pelo recorrente não têm o condão de modificar a deliberação recorrida, impondo-se o desprovimento do pedido, mantendo-se inalterado o posicionamento do Tribunal.
PROPOSTA DE ENCAMINHAMENTO
17.	Diante do exposto, com fundamento nos artigos 32, inciso I; e 33, da Lei 8.443/1992, submetem-se os autos à consideração superior, com posterior encaminhamento ao Ministério Público junto ao Tribunal de Contas da União e ao Gabinete do Relator, propondo:
a)	conhecer do recurso e, no mérito, negar-lhe provimento;
b)		comunicar a deliberação que vier a ser proferida por esta Corte ao recorrente, ao Instituto Nacional de Seguridade Social, à Procuradoria da República no Estado do Ceará e aos demais interessados."
6.	O corpo diretivo da Serur e o Ministério Público junto ao TCU aquiesceram à aludida proposta (peça 70, 71 e 72) .
	É o relatório.

Jose Lair de Sousa Mangueira (12467/OAB-CE) e outros, representando Hosmar Patrício dos Santos.

Procuradora-Geral Cristina Machado da Costa e Silva.

RECURSO DE RECONSIDERAÇÃO EM TOMADA DE CONTAS ESPECIAL. INSS. CONCESSÃO IRREGULAR DE BENEFÍCIOS PREVIDENCIÁRIOS. CONTAS IRREGULARES. DÉBITO. RAZÕES RECURSAIS INSUFICIENTES PARA MODIFICAR A DELIBERAÇÃO ATACADA. CONHECIMENTO E DESPROVIMENTO.

TOMADA DE CONTAS ESPECIAL (TCE)

Secretaria de Recursos (SERUR); Secretaria de Controle Externo de Tomada de Contas Especial (SecexTCE).

Cuidam os autos de recurso de reconsideração interposto pelo Sr. Hosmar Patrício dos Santos contra o Acórdão 601/2018-TCU-Plenário.
2.	O presente feito trata, originalmente, de tomada de contas especial instaurada pelo Instituto Nacional do Seguro Social - INSS em razão de prejuízo causado na concessão/manutenção, conforme apurado no Processo Disciplinar 35204.003720/2004-57.
3.	Na fase preliminar do processo, foi realizada a citação dos Srs. Aluísio França Pereira e Francisco Ricardo Lima Cruz, ocupantes dos cargos de Técnico do Seguro Social e de Agente Administrativo do INSS, e do Hosmar Patrício dos Santos, na condição de beneficiário da irregularidade, em virtude da seguinte ocorrência:
"concessão irregular de benefícios com a validação, inclusão e alteração/ majoração de vínculos fictícios e CTPS extemporânea, sem a devida busca pela comprovação da veracidade das informações, e fornecimento indevido de senha conforme verificado nas cópias das peças processuais intituladas Relatório de Auditoria (peça 1, p. 123-157) , Relatório da Comissão de PAD (peça 1, p. 15-108) , Parecer Consultoria Jurídica do MPS (peça 1, p. 109-120) e Portaria de Penalidade (peça 1, p. 122) ."
4.	Diante das respostas apresentadas, o TCU decidiu, por meio do Acórdão 601/2018-TCU-Plenário, julgar irregulares as contas dos responsáveis e condená-los ao pagamento do débito especificado.
5.	Irresignado com esta deliberação, o Sr. Hosmar Patrício dos Santos ingressou com o presente expediente recursal, no qual alegou, em apertada síntese:
a)	houve prescrição do débito, conforme a jurisprudência do STF, consubstanciada na decisão proferida no âmbito do Recurso Extraordinário 669.069; a interpretação sistêmica dos arts. 5°, incisos XLII e XLIV, e 37, § 5º, da Constituição; os arts. 205 e 206 do Código Civil; e o princípio da segurança jurídica;
b)	se houve ato ilícito, não foi por culpa ou dolo do recorrente, que recebeu os recursos de boa-fé; o benefício era de natureza exclusivamente alimentar; as condutas ilícitas são de responsabilidade dos servidores do INSS; o recorrente foi persuadido pelos servidores do INSS; quando recebeu os valores, acreditava ter preenchido os requisitos necessários;  sua expectativa era que seu período de trabalho na Coelce fosse reconhecido como tempo de atividade suficiente para adquirir a aposentadoria especial; não existe qualquer indicativo que o requerido tenha realizado alterações em sua CTPS, pelo contrário, as provas e alegações do INSS são no sentido que os próprios agentes da instituição fraudaram o sistema, sem qualquer participação do beneficiário.
6.	A Serur analisou os argumentos do recorrente, na forma da instrução transcrita no relatório que antecede este voto e, em pareceres uníssonos, concluiu que as alegações apresentadas não tinham o condão de modificar a deliberação recorrida. Por esse motivo, alvitrou o desprovimento do recurso e a manutenção do Acórdão 601/2018-TCU-Plenário.
7.	O Ministério Público junto ao TCU aquiesceu à referida análise.
8.	Feito esse necessário resumo, passo a decidir.
9.	Preliminarmente, observo que o recurso de reconsideração preenche os requisitos de admissibilidade previstos nos arts. 32, inciso I, e 33 da Lei 8.443/1992 c/c o art. 285 do Regimento Interno, parágrafo único, sendo cabível, por consequência, o seu conhecimento.
10.	Quanto ao mérito, manifesto-me de acordo com o exame empreendido pela Serur, motivo pelo qual adoto as considerações esposadas como razão de decidir.
11.	Conforme exposto pela unidade técnica, o TCU possui entendimento consolidado de que as ações de ressarcimento movidas contra os agentes causadores de prejuízos ao erário são imprescritíveis, por determinação constitucional. Nesse sentido, transcrevo o decidido no Acórdão 2709/2008-TCU-Plenário, proferido em uniformização de jurisprudência: "9.1. deixar assente no âmbito desta Corte que o art. 37 da Constituição Federal conduz ao entendimento de que as ações de ressarcimento movidas pelo Estado contra os agentes causadores de danos ao erário são imprescritíveis (...) ".
12.	Esse entendimento é corroborado pelo Supremo Tribunal Federal - STF, que ao interpretar o art. 37, § 5º, da Constituição Federal firmou a tese da imprescritibilidade das ações de reparação de dano movidas pelo Estado (Mandado de Segurança 26.210/2008, de relatoria do ministro Ricardo Lewandowski) .
13.	É certo que, em data mais recente, o STF alterou a abrangência desse entendimento no julgamento do Recurso Extraordinário 669.069 (Rel. Min. Teori Zavascki, julgado em 3/2/2016) , no qual se discutiu o prazo de prescrição da pretensão ao ressarcimento por danos causados ao erário por ilícito civil. Na ocasião, fez-se assente que: "É prescritível a ação de reparação de danos à Fazenda Pública decorrente de ilícito civil".
14.	Porém, essa decisão não tem reflexo nos processos em curso no Tribunal de Contas da União, que decorrem de infrações ao direito público e não ao direito civil, conforme a jurisprudência desta Casa, exemplificada pelos Acórdão 2234/2019-TCU-Primeira Câmara, 1.150/2019-1ª Câmara, 5.928/2016-2ª Câmara e 5.939/2016-2ª Câmara, dentre vários.
15.	Quanto à necessidade de interpretação sistêmica dos arts. 5°, incisos XLII e XLIV, e 37, § 5º, da Constituição, ressalto que os primeiros dispositivos cuidam da ocorrência de crimes, constituindo, por conseguinte, matéria distinta e autônoma da tratada no art. 37, § 5º, da Constituição, que dizem respeito da reparação de prejuízos causados ao erário. Logo, não cabe nenhuma leitura sistêmica nem qualquer analogia.
16.	Da mesma forma, não se aplica ao caso os arts. 205 e 206 do Código Civil, que disciplinam o dever de ressarcir decorrente de atos ilícitos praticados em relações civis, ou seja, entre particulares. No caso de danos ao erário, aplica-se diretamente o art. 37, § 5º, da Constituição, que, conforme visto, fixou a imprescritibilidade. 
17.	Por fim, quanto ao princípio da segurança jurídica, é cediço que a delimitação do sentido dos princípios jurídicos, pelo seu caráter vago e indeterminado, deve levar em conta as zonas de determinação representadas pelas regras expressas no ordenamento jurídico. 
18,	Sendo assim, para a compreensão do aludido princípio, não se pode desprezar o comando constitucional insculpido no art. 37, § 5º, multicitado, que restringiu a abrangência daquele, no caso de prejuízos causados ao erário. Logo, não cabe afastar a referida regra de imprescritibilidade, sob o pretexto de cumprir um princípio de conteúdo incerto, delimitado por aquela.
20.	Quanto aos argumentos acerca da ausência de responsabilidade, culpa e dolo do beneficiário pelo recebimento dos valores indevidos, observo que o recorrente foi condenado pela prática de crime de estelionato, nos termos do art. 171, § 3º do Código Penal (Ação Penal 0000656-41.2008.4.05-8102) . 
21.	Conforme consignado pela unidade técnica, foi "constatada a conduta volitiva do recorrente, ante a falsa inclusão, na carteira de trabalho, de tempo de serviço inexistente perante a empresa "A Araújo A/A Eng. E Montagem", no período de 2/1/1966 a 5/11/1972, inclusive com clara rasura na data de admissão, que é anterior à própria fundação da empresa, a qual iniciou suas atividades somente em 1988 (peça 1, p. 352) ".
22.	Sendo assim, tomando como base o farto acervo probatório juntado aos autos, o qual não foi rebatido pelo recorrente, mediante a apresentação de provas idôneas em sentido contrário, rejeito a alegação trazida pelo Sr. Hosmar Patrício dos Santos.
23.	Quanto à assertiva do caráter alimentar dos valores recebidos, compreendo que a natureza dos pagamentos e a sua destinação não interferem no juízo de valor acerca de sua licitude, ainda mais quando configurada, em ação penal, a conduta dolosa do beneficiário.
24.	A propósito, acolho a seguinte análise efetivada pela Serur:
"A jurisprudência desta Corte de Contas alinha-se no sentido de excluir a responsabilidade do beneficiário apenas nos casos em que não restar demonstrado nos autos que este tenha agido com dolo e em concurso com o agente público para a produção do dano. No entanto, caso se comprove a participação do peticionário em ilícito para a concessão irregular de benefício previdenciário, ele deve ser incluído como responsável solidário na devida tomada de contas especial (Acórdão 665/2015-TCU-Plenário, de relatoria do Ministro Bruno Dantas, 5.805/2014-TCU-2ª Câmara, de relatoria do  Ministro Aroldo Cedraz, 1.657/2014-TCU-Plenário e 1.544/2014-TCU-Plenário, ambos de relatoria do Ministro Benjamin Zymler, 1.380/2014-TCU-Plenário, de relatoria do Ministro Aroldo Cedraz) ."  
25.	Dessa forma, cabe negar provimento ao recurso de reconsideração trazido pelo Sr. Hosmar Patrício dos Santos.
26.	Diante de todo o exposto, voto por que seja adotada a deliberação que ora submeto a este Colegiado.
TCU, Sala das Sessões Ministro Luciano Brandão Alves de Souza, em 16 de abril de 2019.
BENJAMIN ZYMLER 
Relator